臺灣臺北地方法院民事判決　　　　　　　　　　　　九十二年度訴字第二九一六號
　　原　　　告　甲○○
　　訴訟代理人　林明正律師
　　複代理人　　吳忠勇律師
　　　　　　　　陳明宗律師
　　被　　　告　乙○○
　　訴訟代理人　楊延壽律師
當事人間請求遷讓房屋事件，本院於民國九十三年六月二十四日言詞辯論終結，判決
如下：
    主    　文
原告之訴及假執行之聲請均駁回。
訴訟費用由原告負擔。
    事實及理由
一、原告起訴原請求判決：(一)被告應將坐落臺北市○○區○○段一小段一三○地號之
    建物即臺北市○○路○段十九巷三號之地下室及坐落臺北市○○區○○段一小段
    一四五地號之建物即臺北市○○路○段十九巷五號之地下室全部騰空，遷讓返還
    予原告及其他共有人。(二)願供擔保，請准宣告假執行。嗣於訴訟繫屬中之民國九
    十三年二月未押日期具狀聲明改求為判決：(一)被告應將坐落臺北市○○區○○段
    一小段一三○地號之建物即臺北市○○路○段十九巷三號之地下室及坐落臺北市
    大安區○○段○○段一四五地號之建物即臺北市○○路○段十九巷五號之地下室
    即如台北市大安地政事務所土地複丈成果圖所示斜線區域共二百三十七點七五平
    方公尺全部騰空，遷讓返還予原告及其他共有人。(二)願供擔保，請准宣告假執行
    。核係不變更訴訟標的而補充事實上之陳述，依民事訴訟法第二百五十六條規定
    ，非為訴之變更，合先敘明。
二、原告主張：坐落臺北市○○區○○段一小段一三○及一四五地號之建物即臺北市
    ○○路○段十九巷三號及五號之建物（下稱系爭建物）係其於九十二年一月十四
    日經拍賣而買受取得所有權，依民法第七百九十九條規定，數人區分一建築物，
    而各有其一部者，該建築物及其附屬物之共同部份，推定為各所有人之共有，故
    系爭建物之地下室應為原告及其他所有人所共有，詎被告對於系爭建物並無任何
    權源竟私自佔用系爭建物之地下室，排除原告及其他共有人之使用，並私設門及
    鎖將該地下室對外之通道鎖上，致其無法使用。爰依民法第七百九十九條、第八
    百二十一條及第七百六十七條規定，自得請求被告返還。並聲明：(一)被告應將坐
    落臺北市○○區○○段一小段一三○地號之建物即臺北市○○路○段十九巷三號
    之地下室及坐落臺北市○○區○○段一小段一四五地號之建物即臺北市○○路○
    段十九巷五號之地下室即如台北市大安地政事務所土地複丈成果圖所示斜線區域
    共二百三十七點七五平方公尺全部騰空，遷讓返還予原告及其他共有人。(二)願供
    擔保，請准宣告假執行。
三、被告則以：系爭建物之地下室乃伊向訴外人林繼彬買得，並由林繼彬交付占有，
    伊自有占有使用權能，而原告所提出之建物登記謄本，並無系爭建物之地下室為
    共同使用部分之持分登記，原告空言其為共有人之一，尚嫌無據。又建築物依法
    附建之防空避難設備及法定停車空間，若在構造上得與其他部分區隔分離，在使
    用上亦具獨立之出入通道時，即非不得作為單獨之所有權客體，有最高法院九十
    三年台上字二二八號判決可供參照。而系爭建物之地下室具構造上之獨立性，得
    以遮風避雨，可達經濟上使用目的，且該地下室廣達二百三十七平方公尺，又有
    獨立之出入口，具使用上之獨立性，參照最高法院七十一年台上字一一九三號判
    決，其乃單一之不動產客體，並非該棟建築之附屬建物或從物，事實上亦未曾提
    供為該棟建築物各所有權人共同使用。因此，原告本於其為系爭建物之地下室所
    有權人之一之地位，請求伊遷讓返還房屋，於法無據等語，資為抗辯。並聲明：
    (一)原告之訴及假執行之聲請均駁回。(二)如受不利益判決願供擔保請准宣告免為假
    執行。
四、兩造不爭執之事實：
  (一)原告於九十二年一月十四日因拍賣而買受取得系爭建物所有權。
  (二)惟系爭建物之地下室並未辦理所有權登記，且現由被告占有使用中。
  (三)系爭建物之地下室無單獨門牌號碼，亦無獨立建號。惟有獨立之出入通道。
五、得心證之理由：
    本件兩造主要之爭執點應在於(一)原告可否對系爭建物之地下室本於所有權而為請
    求？(二)系爭建物之地下室是否為系爭建築物及其附屬物之共同部份？(三)被告是否
    為無權占有系爭建物之地下室？經查：
  (一)原告主張其於九十二年一月十四日因拍賣而買受取得系爭建物所有權之事實，業
    據其提出建物及土地登記謄本各乙份為證（見本院卷第十、十一頁），並為兩造
    所不爭，堪認為真實。
  (二)按數人區分一建築物，而各有其一部者，該建築物及其附屬物之共同部份，推定
    為各所有人之共有，其修繕費及其他負擔，由各所有人，按其所有部分之價值分
    擔之。民法第七百九十九條定有明文。查，原告所有之系爭建物為四層樓中之第
    一層，有上開建物及土地登記謄本可稽，其餘三層則為其他人所有，故原告屬該
    區分建物所有權人之一。而依上開規定，該區分所有建築物及其附屬物之共同部
    份，推定為各所有人之共有，從而，如有他人無權占有該區分所有建築物及其附
    屬物之之共同部份者，原告自非不得依據民法第七百六十七條及第八百二十一條
    規定，本於區分所有權人之位請求該無權占有人將占有部分返還全體共有人。被
    告辯稱原告之建物登記謄本，並無系爭建物之地下室係共同使用部分之持分登記
    ，原告空言其為共有人之一，似嫌無據云云，尚無可取。
  (三)惟按民法第七百七十九條所謂共同部分，乃為各區分所有人利用該建築物所不可
    或缺，其性質屬於因物之使用目的不能分割者（大法官會議釋字第三五八號解釋
    參照），查，本件系爭建物之地下室是否為民法第七百七十九條所謂之共同部分
    ，即應依此為判斷標準。而查，原告雖稱系爭建物之地下室無獨立之出入口，惟
    其亦陳明系爭建物之地下室業於七十二年間變更為目前之出入口，且依卷附之照
    片觀之，系爭建物之地下室之出入口乃一獨立之出入口，在構造上及使用上具有
    獨立性，其與區分所有部分，在使用目的上並無密不可分之關係。次查，依卷附
    台北市大安地政事務所土地複丈成果圖記載（見本案卷第一０四頁），系爭建物
    之地下室為系爭建物之地下一層，面積達二百三十七點七五平方公尺，依一般社
    會交易觀念，在構造上及使用上，應係以之作為獨立使用而設計。再依證人林繼
    彬於本院到庭結稱：「．．．我買的時候那是果菜市場．．．。」、「我買的時
    候是我使用地下室。」、「我買的時候地下室沒有隔間，一直通到市○○道那裡
    ，當作市場使用．．．。」、「我與房客簽約的時候有無出租地下室我不記得，
    我是訂一樓的租約，他們是做皮件的，地下室最初他們用來當加工場地，後來當
    作倉庫使用．．．。」（見本院卷第一四七頁至一五一頁），足見系爭建物之地
    下室一向為供獨立使用，顯非為系爭建物各區分所有人利用該建築物所不可或缺
    ，其性質亦非屬於因物之使用目的不能分割者，依前開大法官會議釋字第三五八
    號解釋，系爭建物之地下室即非屬系爭建築物及其附屬物之共同部份。原告主張
    其於九十二年一月十四日經拍賣而買受成為系爭建物所有權人，依民法第七百九
    十九條規定，系爭建物之未經登記之地下室亦應為原告及其他所有人所共有云云
    ，即非有據。
  (四)復按所有人對於無權占有或侵奪其所有物者，得請求返還之。民法第七百六十七
    條前段固有明定。惟所有權人基於所有物返還請求權，得請求返還所有物者，須
    以他人無權占有為要件，如他人並非無權占有者，所有權人即不得請求返還所有
    物。查，系爭建物之地下室原核准用途為防空避難室，與產權是否登記無關一節
    ，固據台北市政府工務局建築管理處九十三年五月二十八日北市工建使字第０９
    ３６３７２７８００號函復在卷可參（本院卷第一六九頁），惟建築物依法附建
    之防空避難設備，若在構造上得與其他部分區隔分離，在使用上亦具獨立之出入
    通道時，即非不得作為單獨之所有權客體（最高法院九十三年台上字二二八號判
    決參照）。而查，系爭建物之地下室無單獨門牌號碼，亦無獨立建號，雖原告可
    經由系爭建物之側門而進入該地下一樓入口處，惟不能進入該地下室，而被告則
    能經由旁邊巷道之獨立出入鐵門進出該地下室等情，業經本院履勘現場屬實，並
    有現場照片十四幀可稽（見本院卷第九九頁至一０二頁勘驗筆錄、第一一六至一
    二二頁）。又區分所有建物之地下層或屋頂突出物等，其非屬共用部分，並已由
    戶政機關編列門牌或核發其所在地址證明者，得視同一般區分所有建物，申請單
    獨編列建號，辦理建物所有權第一次登記。土地登記規則第八十二條亦定有明文
    。尚非謂未申請辦理建物所有權第一次登記者，即非能為建築物區分所有權之客
    體（最高法院七十一年台上字一一九三號判決、九十三年台上字二二八號判決參
    照）。系爭建物之地下室既無單獨門牌號碼，亦無獨立建號，此為兩造所不爭，
    雖其原核准用途為防空避難室，惟在構造上既得與其他部分區隔分離，在使用上
    亦具獨立之出入通道，依前開說明，即非不得作為單獨之所有權客體。被告雖向
    證人林繼彬購買系爭建物，惟並未辦理移轉登記，被告並非系爭建物之所有權人
    。惟查，被告之前手即證人林繼彬買受系爭建物時，即由其前手處取得系爭建物
    之地下室之使用權，就系爭地下室為使用收益，且同棟住戶皆未表反對，證人林
    繼彬亦將系爭建物連同地下室交由被告占有使用，被告並予以出租等情，業據證
    人林繼彬到庭結稱在卷可參（本院卷第一四七頁至一五一頁），足證證人林繼彬
    之前手將系爭建物一樓及地下室移轉予證人時，業將系爭地下室之事實上處分權
    讓與證人，而證人再將系爭建物一樓交付予被告時，亦將系爭建物之地下室之事
    實上處分權讓與被告。故在原告未能舉證推翻前開事實或證明被告為無使用系爭
    建物之地下室之權利前，應推定被告為有權使用系爭建物之地下室，故被告辯稱
    其非無權占有系爭建物之地下室等語，即屬可取。
  (五)綜上，原告主張其於九十二年一月十四日經拍賣而買受成為系爭建物所有權人，
    依民法第七百九十九條規定，系爭建物之未經登記之地下室亦應為原告及其他所
    有人所共有云云，並無可取。被告辯稱其非無權占有系爭建物之地下室等語，則
    為可取。從而，原告主張基於所有物返還請求權，請求被告返還系爭建物之地下
    室，即非有據。
六、綜上所述，原告主張依民法第七百九十九條、第八百二十一條及第七百六十七條
    規定，請求被告將系爭建物之地下室即如台北市大安地政事務所土地複丈成果圖
    所示斜線區域共二百三十七點七五平方公尺全部騰空，遷讓返還予原告及其他共
    有人，為無理由，應予駁回。
七、原告之訴既經駁回，其假執行之聲亦失所據，應併予駁回。
八、本案事證已臻明確，兩造其餘主張陳述及所提證據暨未經援用之其他證據，均毋
    庸再予審酌，附此敘明。
九、訴訟費用負擔之依據：民事訴訟法第七十八條。
中　　　華　　　民　　　國　　九十三　　年　　　七　　　月　　二十三　　日
                              民事第三庭  法      官    張明輝
正本係照原本作成
如對本判決上訴，須於判決送達後廿日內向本院提出上訴狀
中　　　華　　　民　　　國　　九十三　　年　　　七　　　月　　二十三　　日
                                          法院書記官    周其祥
